臺灣臺南地方法院民事判決　　　　　　　 94年度訴字第161號
原　　　告　丙○○
訴訟代理人　蘇文奕律師
　　　　　　陳郁芬律師
被　　　告　甲○○
　　　　　　乙○○
　　　　　　丁○○
　　　　　　戊○○
上列當事人間請求分割共有物事件，經本院於民國94年7月4日言
詞辯論終結，判決如左：
    主  　文
兩造共有坐落台南縣麻豆鎮○○○段一五九之四地號土地、地目
田、面積三八四四平方公尺土地，分割如附圖所示：編號一五九
─四─Ａ，面積三二０點三四平方公尺分歸被告甲○○取得；編
號一五九─四─Ｂ，面積八００點八三平方公尺分歸被告乙○○
取得；編號一五九─四─Ｃ，面積一四九九點一六平方公尺分歸
被告戊○○取得；編號一五九─四─Ｄ，面積八００點八三平方
公尺分歸原告丙○○取得；編號一五九─四─Ｅ，面積四二二點
八四平方公尺分歸被告丁○○取得。
訴訟費用由兩造按如附表所示之應有部分比例負擔。
　  事實及理由
一、本件被告甲○○、乙○○、丁○○、戊○○均經合法通知，
    未於最後言詞辯論期日到場，核無民事訴訟法第386 條各款
    所列情形，爰依原告之聲請，由其一造辯論而為判決。
二、本件原告起訴主張：
  (一)緣坐落台南縣麻豆鎮○○○段159─4地號土地（以下簡稱為
    系爭土地）為兩造所共有，各共有人之權利範圍為原告丙○○應有部分為24分之5，被告甲○○、乙○○、丁○○、戊○○等4人之應有部分各為12分之1、24分之5、100分之11、
    100分之39。按各共有人，得隨時請求分割共有物。但因物
    之使用目的不能分割或契約訂有不分割之期限者，不在此限
    ，民法第823條第1項規定甚明。又「債務人就查封物所為移
    轉、設定負擔或其他有礙執行效果之行為，依強制執行法第
    51條第2項規定，僅對於債權人不生效力而已，並非絕對無
    效；裁判分割，既係法院基於公平原則，決定適當之方法分
    割共有物，自不發生有礙執行效果之問題，債權人即不得對
    之主張不生效力；且債務人之應有部分，經實施查封以後，
    因裁判分割，其權利即集中於分割後之特定物，此為債務人
    原有權利在型態上之變更，當為查封效力之所及，於假處分
    亦無影響」、「假處分之效力，僅在禁止債務人就特定財產
    自由處分，並不排除法院之強制執行，亦不能因此而阻礙共
    有人請求法院分割共有物之權能。且依強制執行法第51條第
    2項之規定，實施查封後，債務人就查封物所為移轉、設定
    負擔或其他有礙執行效果之為，僅對債權人不生效力。而裁
    判分割，係由法院依職權為之。既於查封之效力無礙，殊無
    於實施假處分之後，不准分割之法律上理由」，最高法院72
    年度台上字第2642號、69年度台上字第2403號亦分別著有判
    例明文。查兩造共有之前揭土地並無不能分割之情形，且兩
    造間復無不分割之約定，而被告盧榮榮就系爭土地之權利範
    圍100分之11雖先後經依財政部台灣省南區國稅局佳里稽徵
    所87年6月22日南區國稅佳里服字第87009625號函、台南縣
    稅捐稽徵處佳里分處90.7·3九十南縣稅佳字第47940號函辦
    理禁止處分登記，惟揆諸前揭最高法院判例之旨，該項禁止
    處分之效力，僅在禁止被告丁○○就系爭土地之自由處分，
    並不能因此而阻礙共有人請求法院分割共有物之權能，故原
    告本於上揭法條之規定，請求分割系爭土地，應為法之所許
    。
  (二)次按，共有物之分割方法，法院應斟酌當事人之聲明，共有
    物之性質，經濟效用及全體共有人之利益等公平決之，最高
    法院69年度台上字第3100號著有裁判意旨足資參照。查本件
    系爭土地業經共有人依如附圖所示方案各自分管甚久，目前
  　亦均有各共有人栽種之農作物坐落分管土地之上，故如依原
    告主張之分割方法予以分割，最符合各共有人長久以來之使
    用現　況與全體共有人之利益，信屬最妥適之分割方法。
  (三)另不動產共有人間因共有物之管理、處分或分割發生爭執之
    事件，如依其當事人之狀況或其他情事可認為不能調解或顯
    無調解必要或調解顯無成立之望者，即無須經調解程序，民
    事訴訟法第403條第1項第3款、第406條第1項第1款定有明文
    。而本件系爭土地因遭台灣省南區國稅局佳里稽徵所與台南
    縣稅捐稽徵處佳里分處先後函請台南縣麻豆地政事務所就被
  　告丁○○之權利範圍100分之11辦理禁止處分登記在案，業
    如前述，故共有人間顯無從經由協議方式分割系爭土地，故
    本案依當事人之狀況即可認為調解顯無成立之望，應無再經
    調解程序之必要，併予陳明。
  (四)聲明：求為判決如主文所示。
三、被告乙○○於94年4月28日本院履勘現場時陳稱：就系爭土
    地同意分割，對原告提出之分割方案亦均無意見等語置辯。
    其餘被告均未於言詞辯論期日到場，亦未提出書狀作何聲明
    或陳述。
四、經查，原告主張系爭土地為原告與被告甲○○、乙○○、丁○○、戊○○所共有，其應有部分原告為24分之5，被告甲○○為12分之1，被告乙○○為24分之5，被告丁○○為100
    分之11，被告戊○○為100分之39等情，業據原告提出土地
    登記謄本1件為證，上開事實堪以認定。
五、按「各共有人得隨時請求分割共有物。但因物之使用目的不
    能分割或契約定有不分割之期限者，不在此限」；又共有物
    分割之方法，不能協議決定者，法院得因任何共有人之聲請
    ，命為分配，民法第823條第1項、第824條第2項定有明文。
    又按假扣押或假處分之效力，僅在禁止債務人就特定財產自
    由處分，自不能因此而阻礙共有人請求法院分割共有物之權
    能，況且裁判分割，既係法院基於公平原則，決定適當之方
    法分割共有物，且債務人之應有部分，經實施查封以後，因
    裁判分割，其權利即集中於分割後之特定物，此為債務人原
    有權利在型態上之變更，原有假扣押或假處分之查封效力，
    仍存在債務人裁判分割後所取得之財產上，並不妨礙債權人
    行使其權利，自無禁止裁判分割之必要。（最高法院72年度
    台上字第2642號、69年度台上字第2403號判例參照），是故
    如稅捐稽徵機關因為保全公法上稅捐債權，而就債務人所有
    之土地應有部分通知土地登記機關為禁止處分之行為，其禁
    止處分之效力既與假扣押或假處分之效力相當，自仍不能因
    此而阻礙共有人請求法院分割共有物之權能。經查：原告所
    主張之前開事實，業據提出土地登記簿謄本1份、地籍圖3份
    、現場照片3紙為證，並為履勘期日到場之被告乙○○所不
    爭執，且經本院勘驗現場查證屬實，有勘驗筆錄1份足憑。
    另被告丁○○所有系爭土地之應有部分，分別經財政部台灣
    省南區國稅佳里稽徵所以87年6月22日南區國稅佳里服字第
    87009 625號函，暨台南縣稅捐稽徵處佳里分處以90.7·3九
    十南縣稅佳字第47940號函，分別先後辦理禁止處分登記，
    惟依據上述，共有人仍得訴請裁判分割；從而，原告訴請分
    割系爭土地，自屬有理由，應予准許。
六、至於分割方法，本院審酌如下：系爭土地呈南北走向，西側
    臨6米寬計劃道路，北側呈Ｌ形與台南縣麻豆鎮○○○段160
    地號、同段160─1地號土地相鄰，地形向東側凸起，較不規
    則，其餘土地整體上呈長方形狀。又系爭土地上南側臨西部
    分土地上，有被告丁○○使用之鐵皮屋頂、石棉浪板建物一
    棟及木造工作物一間，相鄰建物旁並種植桑椹經濟作物，其
    餘土地均為空地之現況，業經本院勘驗現場查證屬實，有勘
    驗筆錄1紙及台南縣麻豆地政事務所94年5月25日複丈成果圖
    1紙在卷可證；經對照原告所提之分割方案，可知原告之分
    割方案與與共有人就系爭土地之使用現狀大致相符。惟囿於
    原有地形之限制，及斟酌當事人之意願、系爭土地使用現況
    及兩造之應有部分之比例等情狀，為顧慮共有人於土地分割
    後所取得土地之發展性，以各當事人將來對於土地利用之最
    大經濟效益為目標，分割後之每一筆土地，形狀應以方正而
    完整，以期利於開發使用，能夠增加土地利用之經濟效益，
    認本件原告主張依附圖所示分割方案分割，自為可採。另分
    割後被告丁○○所分得之土地，其形狀方正而完整，且亦位
    處系爭土地之最南側，並最接近聯外道路，故其分割後取得
    之土地，並未較其分割前之應有部分減損其價值，又原存在
    其應有部分之禁止處分登記，於分割後亦存在其取得之土地
    持分上，無礙稅捐稽徵機關所為公法上債權之保全，在此敘
    明。
七、綜上所述，爰採原告所提出如附圖所示之分割方案，並判決
    如主文所示。
八、按因共有物分割、經界或其他性質上類似之事件涉訟，由敗
    訴當事人負擔訴訟費用顯失公平者，法院得酌量情形，命勝
    訴之當事人負擔其一部，民事訴訟法第80條之1定有明文。
    本件原告與被告乙○○同意分割，惟因被告丁○○所有系爭
    土地應有部分受稅捐稽徵機關禁止處分登記等因素，致分割
    方法無法達成協議，兩造於訴訟進行中所提出之分割方案及
    原告所支出之測量費等，均係為伸張或防衛權利所必要，本
    院認本件訴訟費用應由兩造依主文第六項所示之比例負擔，
    併此敘明。
七、據上論結，原告之訴為有理由，依民事訴訟法第385條第1項
    前段、第78條、第85條第1項但書，判決如主文。
中　　華　　民　　國　　94　　年　　7 　　月　　18　　日
                        臺灣臺南地方法院民事第三庭
                            法　　　官　田幸艷
以上為正本係照原本作成。
如對本判決上訴，須於判決送達後20日內向本院提出上訴狀。
中　　華　　民　　國　　94　　年　　7 　　月　　18　　日
                            法院書記官  李培聞
附表：
┌──┬────┬──────────┐
│編號│姓　名  │應有部分比例        │
├──┼────┼──────────┤
│一  │丙○○  │二四分之五          │
├──┼────┼──────────┤
│二  │甲○○　│一二分之一          │
├──┼────┼──────────┤
│三  │乙○○　│二四分之五          │
├──┼────┼──────────┤
│四  │丁○○　│一００分之一一      │
├──┼────┼──────────┤
│五  │戊○○　│一００分之三九      │
└──┴────┴──────────┘
